【裁判字號】    98,消債抗,463
【裁判日期】    990111
【裁判案由】    聲請更生程序
【裁判全文】
臺灣高雄地方法院民事裁定           98年度消債抗字第463號
抗  告  人  甲○○
上列當事人因消費者債務清理事件聲請更生，不服本院民國98年
7 月10日98年度消債更字第390 號駁回裁定，提起抗告，本院裁
定如下：
    主  文
原裁定廢棄。
抗告人即債務人甲○○自中華民國九十九年一月十一日下午四時
起開始更生程序。
命司法事務官進行本件更生程序。
    理    由
一、抗告意旨略以：抗告人雖曾與銀行達成協商在案，但其每月
    收入扣除基本生活支出及扶養子女費用後，顯然無力再繳納
    協商款項；況原審除認列抗告人薪資及兼職所得外，竟將玉
    山銀行存款數額同列為收入項目，進而依此認定抗告人確有
    還款能力，然上述存款除部分係伊用以繳納銀行欠款外，其
    餘均係受配偶代為委託繳納貸款之用，原審未能審酌此情，
    顯然有誤。為此爰依法提起抗告，請求廢棄原裁定，准允抗
    告人更生之聲請等語。
二、按消費者債務清理條例（以下稱本條例）第3 條規定，債務
    人不能清償債務或有不能清償之虞者，得依消費者債務清理
    條例所定更生或清算程序，清理其債務。其次，本條例所稱
    消費者，係指5 年內未從事營業活動或從事小規模營業活動
    之自然人；又債務人無擔保或無優先權之債務總額未逾1200
    萬元者，於法院裁定開始清算程序或宣告破產前，得向法院
    聲請更生，同條例第2 條及第42條第1 項分別定有明文。經
    查：
  (一)抗告人先前雖依中華民國銀行公會會員辦理消費金融案件無
    擔保債務協商機制與最大債權人國泰世華銀行達成分期還款
    之協議，並自民國95年7 月開始繳款，嗣因無力償還而毀諾
    。惟因是時尚有其他債權人中國信託銀行等未能參與協商，
    遂由抗告人再依本條例規定併向最大債權人國泰世華銀行請
    求協商，因遭退件以致協商不成立等事實，業有卷附前置協
    商退件通知函暨債權人清冊各1 份（參見原審卷第28至29頁
    ）為憑，足認抗告人業依本條例第151 條第1 項規定進行協
    商程序而不成立，遂符合聲請更生之法定程序要件，故本件
    所應審究者厥為抗告人是否確有不能清償債務或不能清償之
    虞之情形，合先敘明。
  (二)本件茲據抗告人自承其每月收入為新台幣（以下同）1 萬92
    00元云云。然參以卷附96、97年綜合所得稅清單分別記載其
    年度收入為28萬3365元與23萬400 元，共計51萬3765元，據
    此推算其每月平均收入約2 萬1407元（51萬3765元÷24 月
    ＝2 萬1407元）。至原審雖認定抗告人95至96年間另有多筆
    款項存入其郵局帳戶，且憑為認定抗告人每月收入之依據。
    惟本院觀諸抗告人所提出其名下各該金融機構帳戶97至98年
    間交易明細內容，除每月薪資及退稅款外，僅有零星小額存
    款紀錄，足見抗告人現時確無薪資以外之其他固定收入，故
    本件自應以上述2 萬1407元採為認定其每月收入之依據。
  (三)又依抗告人自述其每月必要生活費用約為7000元，尚未逾內
    政部所公告98年度高雄市低收入戶最低生活費用每人每月為
    1 萬1309元之標準，是其此部分主張應堪採認。
  (四)按直系血親相互間、夫妻之一方與他方父母同居者、兄弟姐
    妹相互間、家長家屬相互間互負扶養之義務，此為民法第11
    14條第1 至4 款所明定。又負扶養義務人有數人，而其親等
    同一時，應各依其經濟能力分擔義務；受扶養權利者，以不
    能維持生活而無謀生能力者為限；因負擔扶養義務而不能維
    持自己生活者，免除其義務，同法第1115條第3 項、第1117
    條第1 項第1 項、第2 項及第1118條分別定有明文。本件抗
    告人雖主張其每月除須負擔個人必要生活費用外，尚須支出
    子女3 人扶養費各2500元、共計7500元云云。惟查：抗告人
    之長子蔡宗諺（79年6 月出生）現時業已成年，衡情當有相
    當謀生能力，尚不以端賴抗告人扶養為必要。又依卷附所得
    稅資料清單內容顯示抗告人配偶蔡賢璋每月收入約4 萬6000
    餘元，名下亦有相當資產，自得適度提高分擔其餘子女扶養
    義務之比例，藉以減輕抗告人有關扶養費用之支出。故本院
    乃認抗告人每月所負擔其餘未成年子女蔡菁文、蔡宜蓁扶養
    費用各為1500元、合計3000元為當，逾此範圍所主張之其他
    扶養費用即屬無據。
  (五)承前所述，依抗告人每月收入約為2 萬1407元，扣除其個人
    必要生活支出及扶養費用後，尚餘1 萬1407元（2 萬1407元
    －7000元－3000元＝1 萬1407元）可資運用。又參酌其現時
    積欠如附表所示債務數額合計約166 萬4041元，再佐以我國
    銀行實務一般交易常情，無擔保債務所適用之利率均較有擔
    保債務高出甚多，故試以年利率12% 計算，則抗告人每月尚
    須負擔利息支出約1 萬6640元（166 萬4041元×12% ÷12月
    ＝1 萬6640元），足見其客觀上非僅無力清償現有債務每月
    所衍生之利息，更因無力清償本金以致原有債務數額勢將隨
    諸加計利息而日趨龐大，綜此堪認抗告人確有不能清償既有
    債務之虞。
三、末按，法院開始更生程序之裁定，應載明其年、月、日、時
    ，並即時發生效力；又法院裁定開始更生或清算程序後，得
    命司法事務官進行更生或清算程序，必要時得選任律師、會
    計師或其他適當之自然人或法人一人為監督人或管理人，本
    條例第16條第1 項及第45條第1 項定有明文。承前所述，抗
    告人確有不能清償債務之情事，又其既非從事營業活動而屬
    受薪之消費者，且所負無擔保或無優先權之債務總額並未逾
    法定1200萬元之數額上限，復未經法院裁定開始清算程序或
    破產，依法自得准予開始更生程序。原裁定未見及此，遽予
    駁回抗告人更生之聲請，於法尚有未洽，是抗告意旨求予廢
    棄原裁定，為有理由，應予准許。爰依法廢棄原裁定，並依
    同條例第45條第1 項、第16條第1 項規定，由本院予以廢棄
    改判如主文第2 、3 項所示。
四、依消費者債務清理條例第11條第2 項、第45條第1 項、第15
    條，民事訴訟法第492 條，裁定如主文。
中    華    民    國    99    年    1     月    11    日
                  民事第六庭  法  官 楊國祥
                              法  官 李怡諄
                              法  官 陳明呈
以上正本係照原本作成。
本裁定不得抗告。
本裁定於民國99年1 月11日下午4 時起開始更生，並即時發生效
力。
中    華    民    國    99    年    1    月    11    日
                              書記官  劉音利
附表一：信用卡部分（至97年4月25日止）
┌──┬──────────────┬────────┐
│編號│債權人                      │金額（新臺幣）  │
├──┼──────────────┼────────┤
│  │國泰世華銀行                │28萬542元       │
├──┼──────────────┼────────┤
│  │荷蘭銀行                    │6萬386元        │
├──┼──────────────┼────────┤
│  │聯邦銀行                    │2萬2597元       │
├──┼──────────────┼────────┤
│  │元大銀行                    │17萬7964元      │
├──┼──────────────┼────────┤
│  │安泰銀行                    │18萬3077元      │
├──┼──────────────┼────────┤
│  │中國信託銀行                │1 萬19185元     │
├──┼──────────────┼────────┤
│  │友邦信用卡公司              │28萬9290元      │
├──┼──────────────┼────────┤
│    │總計                        │103 萬8041元    │
└──┴──────────────┴────────┘
附表二：信用貸款部分（至97年4月25日止）
┌──┬──────────────┬────────┐
│編號│債權人                      │金額（新臺幣）  │
├──┼──────────────┼────────┤
│  │國泰世華銀行                │19萬8000元      │
├──┼──────────────┼────────┤
│  │聯邦銀行                    │7 萬4000元      │
├──┼──────────────┼────────┤
│  │台新銀行                    │6萬6000元       │
├──┼──────────────┼────────┤
│  │慶豐銀行                    │6萬元           │
├──┼──────────────┼────────┤
│  │匯豐銀行（原中華銀行）      │22萬8000元      │
├──┼──────────────┼────────┤
│    │總計                        │62萬6000元      │
└──┴──────────────┴────────┘

司法院資訊處製作；財團法人民間司法改革基金會備份。
